臺北高等行政法院判決
　　　　　　　　　　　　　　　　　95年度訴字第03659號
　　　　　　　　　　　　　　　.
原　　　告　正浩營造有限公司
代　表　人　甲○○
被　　　告　經濟部
代　表　人　乙○○部長）住同.
訴訟代理人　丁○○
　　　　　　丙○○
　　　　　　戊○○
上列當事人間因水利法事件，原告不服行政院中華民國95年8 月
28日院臺訴字第0950090077號訴願決定，提起行政訴訟。本院判
決如下：
　　主  文
原告之訴駁回。
訴訟費用由原告負擔。
　　事  實
壹、事實概要：
    被告以原告未經許可，於民國（下同）94年8 月17日在屏東
    縣里港鄉○○段荖濃溪河川區域內採取土石，違反水利法第
    78條之1第3款規定，乃依同法第92條之2第7款規定，以95年
    1月20日經授水字第09520320040號處分書處原告罰鍰新台幣
    （下同）150 萬元。原告不服，提起訴願，經遭駁回，遂向
    本院提起行政訴訟。原告未於言詞辯論期日到場。
貳、兩造聲明：
一、原告聲明：
    訴願決定及原處分均撤銷。
二、被告聲明：
    原告之訴駁回。
參、兩造之陳述：
一、原告主張之理由：
(一)原告經營多年，奉公守法，洵無違法之處，詎屏東高屏溪流
    域管理委員會及被告所屬水利署罔顧司法公正性及獨立性，
    將原告依違反水利法送辦，顯有違誤，嚴重侵害原告合法經
    營權益。按「依法行政原則」，原告合法基本權益應受保障
    ，原告依承攬契約履行，洵無違誤，原處分所據以罰處之事
    實，實乃認定錯誤，原告非行為人，觸法者實另有其人，他
    人違法犯禁，原告無須負責，原處分之認定要難認為合法。
(二)按司法院釋字第402 號解釋：「對人民違反行政法上義務之
    行為予以裁量性之行政處分，涉及人民權利之限制，其處分
    之構成要件與法律效果應由法律定之．．．」，本件查緝人
    員即應明確地認定違法情事及實際違法者為何人，被告未予
    詳究，逕自以行政處分驟斷其構成要件及法律效果，理由矛
    盾，不符實際，在邏輯上亦不能自圓其說，實有偏頗之虞。
    被告未能遵循明確性、合法性等原則而為明確之審查，甚至
    恣意擅認原告為犯罪行為人，未依據證據、論理及經驗法則
    ，任意認定事實，顯然有違上揭規定。
(三)原告於事發時接獲工地主任通知有人於工地內盜採砂石始知
    情事，他人違法實與原告無關，更何況其乃施工期間之外，
    於無人駐守監督時發生，顯係他人企圖冀免遭工作人員舉報
    而為，均應自負行政責任及刑事罪則，概與原告無涉。
(四)本件承攬施工時間為每日上午8時至下午6時，如需夜間趕工
    ，尚需提出趕工計畫報請主管機關核准，俟其通報各相關單
    位後始可實施，惟本件承攬自始至終從未有趕工計劃，況盜
    採事件發生於上午6 時57分，自與原告無關，況本件承攬並
    未設計保全人員費用，此等施工時間以外之犯行，因其發生
    於工地，即驟認原告所為，逕自罰處，實有失公允。
(五)按犯罪事實應依證據認定之，無證據不得推定其犯罪事實，
    刑事訴訟法第154 條定有明文。又犯罪事實之認定，應憑證
    據，如未能發現相當證據，或證據不足以證明，自不能以推
    測或擬制之方法，以為裁判基礎（最高法院40年台上字第86
    號判例）。本件僅憑發生地為原告承攬之工地，遽採為論罪
    科罰之根據，顯與犯罪事實應依證據認定之法則有違。在別
    無積極證據之情形下，亦難謂原告違法。且按實施刑事訴訟
    程序之公務員，就該管案件，應於被告有利及不利之情形，
    一律注意，刑事訴訟法第2條第2項定有明文。本件事發時，
    查緝人員並未予原告申辯之機會即逕送辦，且處罰鍰。原處
    分及原決定未斟酌具體情形及實際狀況，其認事用法均顯有
    違誤。
二、被告主張之理由：
(一)依水利法第78條之1第3款規定，河川區域內採取或堆置土石
    應經許可始得為之，其有違反者，應依同法第92條之2第7款
    規定，處100萬元以上500萬元以下罰鍰。
(二)緣原告利用承包被告所屬水利署第七河川局所辦理之「荖濃
    溪土庫堤防減災工程」，於屏東縣里港鄉○○段荖濃溪之河
    川區域內公有地未經許可採取土石，經被告所屬高屏溪流域
    管理委員會查緝人員於94年8 月17日會同屏東地檢署國土保
    安小組幹員查獲，案經被告所屬水利署第七河川局派員現地
    測量結果，該案工程設計開挖區土方共計短少208 立方公尺
    ，因已違反水利法第78條之1第3款規定，被告爰依同法第92
    條之2第7款規定，以94年12月29日經授水字第09420320560
    號處分書處以罰鍰100 萬元。惟因原告於汛期中（依河川管
    理辦法第18條規定為每年5月1日至11月30日）未經許可採取
    土石，依「經濟部水利署辦理違反水利法案件罰鍰金額裁罰
    基準」規定，應加罰二分之一罰鍰，被告基於維護河川正常
    機能及河防安全之河川管理需要，爰重新開立95年1 月20日
    經授水字第09520320040號處分書處以罰鍰150萬元，並附記
    94年12月29日經授水字第09420320560號處分書撤銷。
(三)原告利用承包被告所屬水利署第七河川局所辦理之「荖濃溪
    土庫堤防減災工程」，於屏東縣里港鄉○○段荖濃溪之河川
    區域內公有地未經許可採取土石，有高屏溪流域管理委員會
    現場稽查紀錄表、現場照片及屏東縣警察局刑事案件移送書
    可稽。
(四)原告雖稱其非行為人，且本件承攬未設計保全人員費用，惟
    查工程契約第11條規定：「．．．施工期間．．．，及所有
    施工機具、設備及材料之維護與保管，均由廠商負責。」，
    又「荖濃溪土庫堤防防災減災工程補充說明書」參、一般施
    工規定、第11條：「工程如設計有砂石、塊石、土方料等之
    取料區時，廠商應依指定位置及規定採取，並不得外運供其
    他用途，．．．」，爰原告對本案工程取料區範圍內之土石
    應有維護保管之責。另依屏東縣警察局刑事案件移送書，原
    告稱已將土方轉包予第三人蘇志文，惟仍不得有外運行為，
    雖其違法行為於施工時間外，但現場居然無任何監工人員在
    場，而任由蘇志文等採取土石並外運，可見係原告與蘇志文
    等人基於共同不法利益而為，故屏東縣警察局依共同竊盜罪
    嫌將原告等移送屏東地方法院檢察署依法偵辦，有屏東縣警
    察局刑事案件移送書可稽，所稱被告未予詳究等語，顯無理
    由。
　　理  由
甲、程序方面：
    本件原告經合法通知，無正當理由未於言詞辯論期日到場，
    查無行政訴訟法第218 條準用民事訴訟法第386 條所列各款
    情事，爰准被告聲請，由其一造辯論而為判決。
乙、實體方面：
壹、兩造陳述要旨：
一、原告主張他人於工地內盜採砂石與原告無關，更何況其乃施
    工期間之外，於無人駐守監督時發生，該他人應自負行政責
    任及刑事罪則，與原告無涉，原處分顯有違誤等語。
二、被告則以依工程契約第11條規定，施工期間所有施工機具、
    設備及材料之維護與保管，均由原告負責，原告於現場未派
    無任何監工人員，任由其包商蘇志文等採取土石並外運，顯
    與蘇志文等人基於共同不法利益而為，原處分並未違法等語
    置辯。
貳、兩造不爭之事實及兩造爭點：
    如事實概要欄所述之事實，業據提出現場照片、高屏溪流域
    管理委員會現場稽查紀錄表、現場照片及屏東縣警察局刑事
    案件移送書、測量報告、工程契約書為証，為兩造所不爭執
    ，堪信為真，兩造爭點厥為：原告是否有與蘇志文共同未經
    許可採取土石？
參、本院之判斷：
一、本件應適用之法條與法理：
    水利法第78條之1 第3 款規定，河川區域內採取或堆置土石
    應經許可。第92條之2 第7 款規定，違反第78條之1 第3 款
    規定者，處1 百萬元以上5 百萬元以下罰鍰。
二、原告與蘇志文共同未經許可採取土石：
（一）正浩營造公司於九十四年五月三十日向經濟部水利署第七
      河川局標得「屏東縣里港鄉荖濃溪土庫堤坊段防災減災工
      程」，甲○○於承作該護岸工程期間，夥同柯明耀、蘇志
      文、楊宗儒、夏豪傑、楊安年、陳客村、朱豐源、徐長明
      、陳展臺、柯明德、郭文彬、李長麟、賴正道、綽號「布
      袋」、「男仔」之挖土機司機、及六位姓名不詳砂石車司
      機等人共同基於意圖為自己不法所有之概括犯意聯絡，自
      九十三年七月二十一日起，利用施作該護岸工程，需挖採
      溪中砂石來堆鋪蛇籠平台及以卵石填充蛇籠機會，連續竊
      取溪中砂石，其方式係甲○○找熟稔砂石買賣業務之柯明
      耀為其名義合夥股東（實際上柯明耀未出資，其乃為甲○
      ○之受僱人），由柯明耀幫忙其聯絡僱用挖土機、砂石車
      司機等事宜，故柯明耀除找來曾擔任砂石車司機工作而熟
      識前揭人員之蘇志文充當幫忙甲○○聯絡僱用前揭人員之
      工頭，並夥同其弟柯明德，僱請知情郭文彬、李長麟、賴
      正道、綽號「布袋」男子等挖土機司機，共同藉施作護岸
      工程之名，行竊採溪中砂石，嗣楊安年所駕駛之車牌號碼
      ＪＱ─八一二號砂石車因已駛上岸邊道路，於蘇峰生等稽
      查人員上前查緝時，來不及將車退回溪內，為蘇峰生等稽
      查人員當場制止繼續行駛。並扣得楊安年所駕駛前揭砂石
      車一輛。
（二）原告代表人甲○○其對是否將所有該護岸工程中土方處理
      及臨時擋排水等工程全部轉包予蘇志文，先後辯述不一，
      足見蘇志文僅係供作其為規避涉犯盜採砂石罪責之人頭，
      甲○○仍全盤掌握該護岸工程之進行，而蘇志文並無轉包
      該工程之實，只不過幫忙甲○○聯絡僱用砂石車或挖土機
      司機而已。
（三）原告代表人甲○○對柯明耀是否為正浩營公司之股東先後
      辯述不一，且出資情節亦與常情不符（因如係出資一半之
      股東，不可能未在該公司未擔任董事或經理等職務，甚未
      將股東名份登記在股東名冊上，縱僅有個案合夥關係，亦
      不可能未與甲○○簽定任何合夥（入股）契約，及將合夥
      款額交給甲○○時，甲○○亦未簽具任何收據交其收執等
      情事），足見柯明耀亦僅係掛名為合夥股東而已，其實際
      受僱於甲○○，負責聯絡、僱用、監督現場工作人員等工
      作。
（四）甲○○雖辯稱案發當天因溪底前被河水沖刮太深，所以先
      要測量一下，以便日後向河川局報備，故蘇志文才會增加
      人員，把河水攔住云云，惟如係僅為便利測量溪底遭沖刮
      情形，而將河水攔住（即圍堰），並不需要增加砂石車司
      機，另當天賴正道、李長麟、陳建志三人均非蘇志文所僱
      用，且該測量說詞，亦與河川局之承辦員曾國南及監工日
      記之記載不符（詳如後敘）。
（五）柯明耀對是否為正浩營公司之股東先後辯述不一，且無論
      其先前所辯述之與甲○○二人為該正浩營造公司股東，雙
      方各持有該公司之二分之一股份，或後所辯稱之僅就個案
      工程與甲○○有合夥關係，並非正浩公司股東之出資情節
      （其於檢察官偵訊時供稱雖為正浩公司僅有二位股東，而
      其與甲○○各出一半，但其在該公司並未擔任董事或經理
      等職務，甚未登記為股東，亦未與陳正煥簽定任何合夥（
      入股）契約，及將款額交給甲○○時，甲○○亦未簽具任
      何收據交其收執），均顯與一般社會常情不符，而出資金
      額亦與甲○○所辯稱金額不符（因其辯稱出資二百八十五
      萬元，而甲○○供稱其四百二十萬元），足見其在本案中
      僅擔任為甲○○聯絡僱用、監督砂石車、挖土機司機等現
      場工作人員工作進度之工作，而非甲○○之合夥股東。
（六）柯明耀在檢察官偵查中雖堅持與甲○○為合夥股東關係，
      並非甲○○之受僱人，然其在偵訊中亦偶會表示甲○○係
      其老闆，其只不過係幫忙甲○○找到賴正道、郭文彬或「
      布袋」男子等挖土機司機而已，足見其與甲○○間並未具
      備真實股東或合夥人關係。其所謂「介紹蘇志文向甲○○
      轉包該工程」之辯詞，除此與蘇志文辯述情節不符外，更
      足見甲○○在本盜採砂石案中，係先找柯明耀負責聯絡現
      場工作人員事務後，再透過將蘇志文介紹給甲○○認識之
      情事，由蘇志文負責充當聯絡僱用現場工作人員之工頭。
（七）蘇志文雖以海聖企業行名義，轉包該護岸工程，但該海聖
      企業行係虛設行號，既尚未准許營業，實際上也沒有營業
      ，且其對所僱用之工人，亦明確精準記載平日究有多少工
      人前去工作，各工人已做了多少天，足見其實際上僅為甲
      ○○聯絡僱用現場工作人員，並交代該等應做事項之工頭
      而已，而並未轉包該護岸工程。
（八）蘇志文雖辯稱以四十六萬元包得該工程，然依監工日報表
      所載，該工程所動用挖土機之工作天數達二百四十六日，
      砂石車司機達一百九十日，即以蘇志文所述之砂石車司機
      每日工資七千元，挖土機司機每小時一千二百五十元計算
      ，二者合計工資達三百七十九萬元，顯逾蘇志文轉包金額
      ，且所有轉包價金甲○○均未給付，而其對所僱用之現場
      工人亦均未支付工資，故該轉包契約及轉包金給付、工資
      支付情形均顯甚不合常理。又蘇志文該有關工人天數均請
      工人自己記載在三聯單上，而自己並未登記之供述，此除
      與一般承攬工程者之商行慣行有違外，經詢間楊安年、陳
      客村、朱豐源、徐長明等砂石車司機結果，亦與其辯述情
      節不符、足見蘇志文並無實際承攬該工程。再者，一位正
      常承包工程之人，不可能會將其主要工程轉包給一位完全
      不認識、毫無承作類似工作經驗、主動到工地現場詢問工
      作者，更不可會讓該一個顯然不具轉包工程能力之人能轉
      包該工程，而叫該轉包者應先行申請設立企業行，並不問
      主管機關是否對該企業行准予營業，就逕與該企業簽定轉
      包契約，甚至不關心該轉包企業行後來是否有實際營業，
      而不將該轉包情事通知河川局，而造成明顯違反與河川局
      所簽定之工程承攬約定之情事。然陳正煥竟同意蘇志文轉
      承包，足見甲○○早已明知蘇志文及其申請設立之海聖企
      業行均不符合轉承包商之條件，但僅因早已認定蘇志文只
      不過其係為規避日後倘遭警查獲採砂石所衍生刑事責任之
      藉口，才會仍執意簽定該轉包契約，且對蘇志文後來幾乎
      不到現場監督工程進行狀況之事實視而不見。
（九）楊宗儒係受僱於甲○○，擔任監工工作，每月薪資三萬多
      元，其在擔任監工期間，幾乎每天都去上班，而蘇志文則
      很少到工地，且蘇志文沒有另僱用監工，且亦未曾見蘇志
      要求在該處工作之司機，對自己之工作天數要另外簽簽到
      簿或單據。證明該工程實際上仍由甲○○掌控，蘇志文不
      過係甲○○找來之人頭，並未實際轉包該工程。
（十）郭文彬証稱蘇志文在前揭工程施工期很少到現場，足見蘇
      志文並未轉包該工程，否則不可能會發生應直接負責任之
      分包廠商幾乎都不到現場監工，但上游廠商與其監工人員
      每天到場，甚連自稱非受僱人員之柯明耀亦幾乎每天自動
      到場幫忙之顯不合理之情形。
  (十一)  依李長麟前述之先後辯詞可知，李長麟雖係由柯明耀叫其
      工作，但因柯明耀、蘇志文亦均僅是甲○○叫去幫忙工作
      之人，而蘇志文係柯明耀找來主要聯絡僱工之工頭，故才
      發生「由柯明耀叫工，但卻向蘇志文領工資」之情形，因
      倘蘇志文確係另一獨立轉包商，絕不可能會發生上包廠商
      所僱工人，去向下包廠商領取工資之情形。
  (十二)  證人陳連旗、黃素雲、謝靖柔、蔡博華等人之證詞，可證
      明蘇志文設址於屏東縣里港鄉○○村○○路六之十一號之
      陳連旗、黃素雲所有房屋內之海聖企業行，係虛設行號，
      並無僱員、設置辦公桌等用具實際工業之事實。
  (十三)  正浩營造公司與經濟部水利署第七河川局與簽定之工程契
      約書一份可証明正浩營造公司如要將該工程轉包予下游廠
      商，應將該事報請第七河川局審查，且不得以不具備履行
      契約分包事項能力或未依法登記或設立之廠商為前揭工程
      分包廠商。依曾國南、陳連旗等人之證詞可知，正浩營造
      公司實際應未將工程轉包予該虛設之海聖企業行。
三、可知原告代表人甲○○確有與蘇志文正同盜取砂石及未經許
    可採取土石之行為，即台灣屏東地方法院檢察署94年度偵字
    第3991、4109、4849、5188、5497、5678、5933、2457、24
    58、2495號起訴書，亦同此認定，有偵查卷及該起訴書可憑
    ，原處分因認原告違反水利法第78條之1 第3 款規定，依同
    法第92條之2 第7 款規定，處原告罰鍰150 萬元，並無違誤
    ，訴願決定予以維持，亦稱正確。原告徒執前詞，訴請撤銷
    ，為無理由，應予駁回。
肆、兩造其餘攻擊防禦方法均與本件判決結果不生影響，故不逐
    一論述，併此敘明。
據上論結，本件原告之訴為無理由，爰依行政訴訟法第98條第3
項前段、第218 條，民事訴訟法第385 條，判決如主文。
中　　華　　民　　國　　96　　年　　5　　 月　　30　　日
                  第二庭審判長法  官  徐瑞晃
                              法  官  蕭惠芳
                              法  官　畢乃俊
上為正本係照原本作成。
如不服本判決，應於送達後20日內，向本院提出上訴狀並表明上
訴理由，如於本判決宣示後送達前提起上訴者，應於判決送達後
20日內補提上訴理由書（須按他造人數附繕本）。
中　　華　　民　　國　　96　　年　　5　   月　　30　　日
                              書記官  簡信滇
